【裁判字號】    99,簡上,12
【裁判日期】    990316
【裁判案由】    誹謗
【裁判全文】
臺灣桃園地方法院刑事判決              99年度簡上字第12號
上  訴  人  甲○○
上列上訴人即被告因誹謗案件，不服本院簡易庭98年度壢簡字第
1292號中華民國98年11月20日第一審簡易判決（聲請簡易判決處
刑案號：臺灣桃園地方法院檢察署98年度偵字第1765號），提起
上訴，本院管轄之第二審合議庭判決如下：
    主  文
上訴駁回。
    事  實
一、甲○○與乙○○同為設於桃園縣中壢市○○路97巷5 號「中
    壢站前華廈」社區之住戶，緣乙○○於擔任「中壢站前華廈
    」社區管理委員會（下稱管委會）主任委員期間，曾與林瓚
    孚、衛金玖共同代表管委會向臺灣桃園地方法院檢察署檢察
    官對其提出侵占、背信、偽造文書等罪之告訴，甲○○為此
    心生不滿，竟於臺灣桃園地方法院檢察署檢察官以95年度偵
    字第11048 號對甲○○為不起訴處分後，於民國96年12月某
    日，意圖散布於眾，在「中壢站前華廈」社區內逐戶發送散
    布內容記載有「這3 個人（乙○○係其中之一）不知是青光
    眼、白內障或瞎了眼」、「乙○○國文程度連國小三年級都
    不如，專科學校文憑不知是如何混出來的」、「乙○○是個
    毫無知識的人」等文字之信函予社區住戶陳榮溪、楊麗江及
    廖芳梅等人，足以生損害於乙○○之名譽。
二、案經乙○○訴由臺灣桃園地方法院檢察署檢察官偵查起訴。
    理  由
壹、證據能力部分：
    按被告以外之人於審判外之言詞或書面陳述，除法律有規定
    者外，不得作為證據。又被告以外之人於審判外之陳述，雖
    不符前4 條之規定，而經當事人於審判程序同意作為證據，
    法院審酌該言詞陳述或書面陳述作成時之情況，認為適當者
    ，亦得為證據。當事人、代理人或辯護人於法院調查證據時
    ，知有第159 條第1 項不得為證據之情形，而未於言詞辯論
    終結前聲明異議者，視為有前項同意，刑事訴訟法第159 條
    第1 項、第159 條之5 分別定有明文。該條立法意旨在於傳
    聞證據未經當事人之反對詰問予以核實，原則上先予排除，
    惟若當事人已放棄反對詰問權，於審判程序中表明同意該等
    傳聞證據可作為證據；或於言詞辯論終結前未聲明異議，基
    於尊重當事人對傳聞證據之處分權，及證據資料愈豐富，愈
    有助於真實發見之理念，且強化言詞辯論主義，使訴訟程序
    得以順暢進行，上開傳聞證據亦均具有證據能力。查證人林
    瓚孚、衛金玖、陳榮溪、楊麗江、廖芳梅於檢察事務官詢問
    時之陳述，固係審判外之陳述，惟被告甲○○對渠等證述皆
    無意見，復本院認其作成之情形並無不當情形，經審酌後認
    為適當，故渠等證人前開審判外之陳述均得為證據。另本件
    認定事實引用之卷內其餘所有文書證據卷證資料，並無證據
    證明係公務員違背法定程序取得，且被告亦未於言詞辯論終
    結前表示異議，均有證據能力。
貳、實體部分：
一、訊據被告於本院審理中固不否認曾於前開時、地有在「中壢
    站前華廈」社區內將記載上開內容之信函，分送予證人陳榮
    溪、楊麗江及廖芳梅等人乙節，惟辯稱：該封信函內所載者
    均屬事實，且係屬對於可受公評之事為適當之評論，依刑法
    第310 條第3 項、第311 條規定，應屬無罪云云。
二、經查，前開事實迭據告訴人乙○○具狀，暨告訴人乙○○於
    警詢、偵查及本院指訴歷歷，核與證人陳榮溪、楊麗江、廖
    芳梅、林瓚孚、衛金玖於檢察事務官詢問中證述之情節相符
    ，又有上開信函影本存卷可資佐證，再被告亦不否認曾於社
    區內散布載有前開足以貶損告訴人乙○○名譽內容之信函，
    則此部分事實，應屬明確。
三、被告固以前語為辯，然：（一）按公然侮辱，係指不指摘具
    體事實，而從事可能貶低他人社會評價之一切輕蔑人之行為
    ，足使不特定人或多數人得以共聞者，如係意圖散布於眾，
    而指摘或傳述足以毀損他人名譽之具體事實，應係刑法第31
    0 條誹謗罪之範圍；該兩罪固設定不同之構成要件，然均為
    保障名譽法益，如併以具體事實傳述指摘，復結合謾罵，倘
    若該等行為構成犯罪，應成立刑法第310 條之誹謗罪，而非
    構成刑法第309 條之公然侮辱罪（司法院院字第2179號解釋
    參照）。參諸本件被告散布之信函內容，係記載：「7F之2
    ：92年房子賣出，欠管理費34830 元，要求減收優待、否則
    不繳，本人經大部分委員口頭同意，收回30000 元，不是本
    人平常服務好、這3 萬元能否收到還未知數？92年11-12 月
    收費明細表有註明、93年1 月份區分所有權人會議也追認通
    過，同年1-2 月收支報表公佈也有詳述，這3 個人（即指乙
    ○○、林瓚孚、衛金玖，而林瓚孚、衛金玖部分未提出告訴
    ）不知是青光眼、白內障、或瞎了眼，沒看到不要緊，還向
    法院告本人污錢。」、「九、他們為什麼告本人？以下詳述
    他們對本大樓的『貢獻』。有否做到『凡事要以全體住戶最
    大利益為考量』：乙○○（部分）：…5.會議紀錄看不懂（
    92.6），把：『若需請會計師查帳費用、由質疑人共同負擔
    』，看成『查帳需請會計師』，還向縣政府檢舉與到法院公
    證，國文程度連國小三年級都不如，專科學校文憑不知是如
    何混出來的。…7.向法院公證，說本人戶籍不在本樓，沒資
    格擔任主委，他卻讓戶籍留在苗栗的林瓚孚擔主委。其實公
    寓大廈管理條例哪一條規定主委需戶籍設在該大樓？這個乙
    ○○是個毫無知識的人。」等內容，有系爭信函影本在卷可
    稽，則可知被告非單純以貶低他人社會評價輕蔑之語辱罵，
    而係併以具體事實傳述指摘，復結合己身添註之評語，揆諸
    上開解釋意旨，本件被告之行為，自僅屬刑法第310 條之規
    範範疇，而無適用刑法第309 條之餘地，核先敘明。（二）
    又查，被告前開信函內所載之語，其中關於該大樓7 樓之2
    住戶出售房屋後管理費追討之過程、管委會92年6 月會議紀
    錄記載之內容及乙○○將其書寫內容記載被告戶籍不在該棟
    大樓無資格擔任主委之信函請求法院公證等，均屬具體事件
    之描述，依被告提供中壢站前華廈92年度區分所有權人會議
    紀錄（見臺灣桃園地方法院檢察署97年度他字第2489號卷第
    38頁）、中壢站前華廈92年度第一次區分所有權人臨時會議
    紀錄（見同前偵卷第63頁）、桃園縣政府函2 份（見同前偵
    卷第64-65 頁）、認證書（見同前偵卷第66-67 頁）等資料
    ，固可認此部分被告所載者與真實之事實並無相違之處，惟
    公訴人就前開部分並未追究，而係針對被告記載於前開具體
    事件描述後所註記之個人評語部分，認構成刑法第310 條誹
    謗罪而予起訴，細譯被告所載「這3 個人（乙○○係其中之
    一）不知是青光眼、白內障或瞎了眼」、「乙○○國文程度
    連國小三年級都不如，專科學校文憑不知是如何混出來的」
    、「乙○○是個毫無知識的人」等語，顯屬被告個人「意見
    」之表達即主觀之價值判斷，而非屬得以證明真實與否之範
    疇，依刑法第310 條第3 項、第311 條規定之文義可知，我
    國刑法對於「意見表達」之言論，係透過「合理評論原則」
    為阻卻違法事由，而與「事實陳述」之言論，係透過「真實
    性」以及「公共利益關連性」兩項基準進行誹謗罪之權衡有
    所不同，本件公訴人起訴部分既係屬「意見表達」，則其真
    實性屬無從檢驗，被告辯稱其所載內容均屬事實，故得以阻
    卻違法等語，顯屬誤會。（三）又按「以善意發表言論，而
    有左列情形之一者，不罰：三、對於可受公評之事，而為適
    當之評論者」，刑法第311 條第3 款定有明文。所謂「可受
    公評之事」，係指依其事件性質與影響，應受公眾之評論評
    斷或批評者而言，至於是否屬可受公評之事，其標準如何，
    則應就具體之事件，以客觀之態度，社會公眾之認知及地方
    習俗等資為審認，一般而言，凡涉及國家社會或多數人大眾
    之利益者，皆屬之。稱「適當之評論」，即其評論不偏激而
    中肯，未逾越必要範圍之程度者而言，至其標準仍應就社會
    一般之通念，以客觀之標準決之；因之，批評評論是否適當
    未能僅考慮單一因素，應視評論者使用之語詞是否「不偏激
    」、是否「中肯」及其目的等因素一併加以考量（臺灣高等
    法院98年度上易字第771 號判決參照）。參諸本案被告所散
    布之信函內容，其全文之主軸係針對乙○○等人代表管委會
    向臺灣桃園地方法院檢察署檢察官對其個人提出告訴，及其
    向桃園縣政府、法院公證處所為舉動表達不滿之情，進而批
    判乙○○個人之人品及品德，顯已逸脫社區公共事務如管理
    費收取之方式、金額、社區管理費保管使用及監督之方式或
    社區主委選認之資格為討論之範疇，已難認屬「與公共利益
    有關之事實」，而其所使用「青光眼、白內障、瞎了眼」、
    「國文程度連國小三年級都不如，專科學校文憑不知是如何
    混出來的」及「毫無知識的人」等用語，亦難認係屬「不偏
    激」、「中肯」之語詞，其所為對乙○○負面評價及責難之
    詞，難率爾認定係適當之評論，綜上，被告所辯，無非推諉
    卸責之詞，不足採信。
四、核被告所為，係犯刑法第310 條第2 項之加重誹謗罪。原審
    以事證明確，適用刑事訴訟法第299 條第1 項前段，刑法第
    310 條第2 項、第41條第1 項前段，刑法施行法第1 條之1
    第1 項、第2 項前段，並審酌被告犯罪之動機、目的、手段
    對告訴人造成心理傷害之程度及犯罪後之態度等一切情狀，
    量處拘役50日，並諭知易科罰金之折算標準，核無不當，被
    告上訴意旨，猶執陳辭否認犯行，為無理由，應予駁回。
據上論斷，應依刑事訴訟法第455 條之1 第1 項、第3 項、第36
8 條，判決如主文。
本案經檢察官吳美文到庭執行職務。
中    華    民    國    99    年    3     月    16    日
                  刑事第五庭  審判長法  官  潘政宏
                                    法  官  江春瑩
                                    法  官  張詠晶
以上正本證明與原本無異。
不得上訴。
                                    書記官  王峻宏
中    華    民    國    99    年    3     月    22    日

司法院資訊處製作；財團法人民間司法改革基金會備份。
